【裁判字號】    98,重上更(三),230
【裁判日期】    981231
【裁判案由】    毒品危害防制條例
【裁判全文】
臺灣高等法院刑事判決           98年度重上更(三)字第230號
上  訴  人
即  被  告  甲○○
選任辯護人  扶助律師  陳佑仲  律師
上列上訴人因違反毒品危害防治條例案件，不服台灣台北地方法
院90年度訴字第992 號，中華民國91年11月12日第一審判決（起
訴案號：台灣台北地方法院檢察署89年度偵字第22432號、90年
度偵緝字第388號），提起上訴，判決後經最高法院第三次發回
更審，本院判決如下：
    主  文
原判決關於甲○○販賣第二級毒品部分暨定執行刑均撤銷。
甲○○被訴販賣第二級毒品部分無罪。
    理  由
一、公訴意旨略以：被告甲○○基於概括之犯意，自89年9 月27
    日起，連續多次至台北市○○○路○段790巷62弄4 號胡光輝
    住處附近，以每兩新台幣（下同）2萬2千元之價格，販賣安
    非他命予胡光輝施用。嗣經警於89年11月9日下午5時20分許
    ，在台北市○道路94巷21之1號查獲，並扣得安非他命3包（
    毛重共8.21公克、淨重共7公克）等物，因認被告涉犯毒品
    危害防制條例第4條第2項之販賣第二級毒品罪嫌。
二、按犯罪事實應依證據認定之，無證據不得推定其犯罪事實；
    又不能證明被告犯罪或其行為不罰者應諭知無罪之判決。刑
    事訴訟法第154條第2項、第301 條分別定有明文。按犯罪事
    實應依證據認定之，無證據不得推定其犯罪事實，應憑積極
    證據，倘積極證據不足以為不利於被告事實之認定時，即應
    為有利被告之認定，更不必有何有利之證據，最高法院30年
    度上字第816 號判例意旨可資參照。所謂「積極證據足以為
    不利被告事實之認定」，係指據為訴訟上證明之全盤證據資
    料，在客觀上已達於通常一般之人均不致於有所懷疑，而得
    確信被告確曾犯罪之程度；若未達到此一程度，而有合理懷
    疑之存在時，即無從為被告有罪之確信，最高法院76年度台
    上字第4986號判例意旨可參。又刑事訴訟法第161條第1項規
    定：檢察官就被告犯罪事實，應負舉證責任，並指出證明之
    方法。因此，檢察官對於起訴之犯罪事實，應負提出證據及
    說服之實質舉證責任。倘其所提出之證據，不足為被告有罪
    之積極證明，或其指出證明之方法，無從說服法院以形成被
    告有罪之心證，基於無罪推定之原則，自應為被告無罪判決
    之諭知（最高法院92年臺上字第128 號判例意旨參照）。
三、公訴人認被告甲○○涉犯毒品危害防制條例第4條第2項之販
    賣第二級毒品罪嫌，無非係以證人胡光輝之證述、證人胡光
    輝與被告之0000000000號之9月份通話明細1份、被告000000
    000號呼叫器基本資料清單1份及扣案之第二級毒品安非命3
    小包共淨重約2.5公克為其主要論據。經查：
  (一)按毒品危害防制條例第17條規定，犯同條例第4條第1項至第
    4項、第5條第1項至第4項前段、第6條第1項至第4項、第7條
    第1項至第4項、第8條第1項至第4項、第10條或第11條第1項
    、第2 項之罪，供出毒品來源，因而破獲者，得減輕其刑。
    則非法持有或施用毒品之人，如供出毒品之來源，有可能因
    而獲邀減輕其刑之寬典，故其陳述須無瑕疵可指外，且為擔
    保持有或施用毒品者所稱其所買受毒品之指證之真實性，尤
    應有足以令人確信其陳述為真實之補強證據，始能資為論罪
    之依據（最高法院94年度臺上字第2537號、94年度臺上字第
    3894號判決意旨可資參照）；次按關於毒品施用者其所稱向
    某人購買毒品之供述，必須補強證據佐證，係指毒品購買者
    之供述縱使並無瑕疵，仍須補強證據佐證而言，以擔保其供
    述之真實性，該所謂補強證據，必須與施用毒品者關於相關
    毒品交易之供述，具有相當程度之關連性，且足使一般人對
    於施用毒品者之供述無合理之懷疑存在，而得確信其為真實
    ，始足當之，若毒品購買者之供述證據，本身已有重大瑕疵
    ，依嚴格證明之法則，苟已無法憑為犯罪事實之認定時，自
    無再論補強證據之必要，其理甚明（參見最高法院95年度台
    上字第6850號判決意旨）。
  (二)證人胡光輝雖於警詢時供稱：我是於89年9 月27日向綽號「
    阿丙」之男子，以2萬2千元代價購買，「阿丙」撥打我
    0000000000行動電話探詢我是否要購買，我們再約定於我住
    處附近當面交錢取貨，交易時「阿丙」都是開乙部計程車前
    來找我，我上車後由其拿取我所購之安非他命交給我，完成
    交易後再由其載我返回住處樓下各自離去，我於車上時有見
    車前座執業登記證名字為甲○○，相片亦為其本人。我自86
    年底認識「阿丙」，之後如果自行吸食約半年向其購買1 次
    （約1兩），如果有分給朋友等人吸食則約3個月向其購買，
    我自認識甲○○迄今約向其購買4、5次等語（見89年度偵字
    第22432 號卷第36頁反面至37頁），嗣於偵查中則證稱：警
    詢所述不實在，認識甲○○，但未向其購買安非他命，安非
    他命是和袁磊聲（小歪）一人出一半向姓宋的購買等語（見
    89年度偵字第22432 號卷第76頁反面至77頁），後於原審則
    證稱：警詢供述向阿丙買毒品一事屬實，我打「阿丙」的
    B.B.CALL跟他連絡，因他是開計程車的，我常常叫他的計程
    車，他有在電話中問我是否要跟朋友買安非他命，他說他有
    辦法幫我拿。大約每半年我會跟他調1 次貨，每次都是跟他
    拿1 兩，拿毒品時有給他錢，但每次開的價錢都不一定，綽
    號「阿丙」的男子即是前次開庭在法庭上的被告甲○○，我
    買安非他命來源只有甲○○，偵查中否認甲○○拿安非他命
    給我是因為那時候我跟甲○○很好，跟小歪不好，所以我才
    幫甲○○說話等語（見原審卷第85至87頁、第91、92頁），
    然於本院上訴審審理時則證稱：曾向甲○○買過安非他命5
    次等語（見上訴卷第82頁），是證人胡光輝就其是否曾向被
    告購買安非他命，前後所供，尚非一致，所證非無瑕疵可指
    。
  (三)又證人胡光輝於警詢時固證稱被告甲○○於89年9 月27日以
    行動電話0000000000號撥打其行動電話0000000000號探詢其
    是否要購買安非他命，其亦以被告之呼叫器號碼000000000
    號與被告甲○○聯繫購買安非他命事宜等語，且呼叫器號碼
    000000000號確係被告甲○○所使用之呼叫器號碼，有呼叫
    器基本資料清單在卷可稽（見89年聲字第1745號卷第14頁）
    ，而被告甲○○亦坦承伊有使用該0000000000號電話號碼與
    胡光輝聯絡之情，此亦有行動電話號碼0000000000號自89年
    9月23日至89年9月29日通聯紀錄在卷可稽（見89年聲字第17
    45號卷第9至13頁）。然：(1)「89年9月27日」當日，被告甲
    ○○與證人胡光輝之間並無任何通話紀錄，是證人胡光輝於
    警詢筆錄中證稱：「於89年9 月27日向綽號『阿丙』之男子
    ，以二萬二千元代價購買等情」此部分證詞是否屬實，非無
    疑問。(2)雖證人胡光輝於原審證稱：向甲○○購買毒品的詳
    細日期因時間久遠，已無記憶等語（見原審卷第86頁），而
    依通聯紀錄所示被告與證人胡光輝二人於89年9 月29日有多
    次通聯紀錄，惟證人胡光輝若曾於同年月27日向被告購買安
    非他命，則依前述證人胡光輝證述之內容其係約半年向被告
    購買一次，則89年9 月29日證人胡光輝自無可能再向被告購
    買安非他命，是該日多次之通聯紀錄，充其量僅能證明二人
    間確有以行動電話相互聯絡，尚無從證明被告涉有販賣第二
    級毒品之犯行，是該等通聯紀錄自無法據為認定本件被告確
    有販賣安非他命之補強證據。(3)至證人胡光輝知悉被告所使
    用之呼叫器號碼乙節，因該二人原即熟識，胡光輝知悉被告
    使用之呼叫器號碼，並無異常，此亦難據為被告販賣毒品之
    補強證據。
  (四)本次最高法院發回意旨雖指該被查扣之安非他命接近一兩重
    ，與胡光輝所述向被告購買安非他命之重量，並無不符。然
    依文獻記載服用甲基安非他命於未成癮之成人其最低致死劑
    量為1公克，每日正常使用劑量為2.5至25毫克之間，及依行
    政院衛生署管制藥品管理局91年5月13日管檢字第105628 號
    函附「Clarke's Isolation and Identification of D
    rugs」第二版之資料所示：正常人之甲基安非他命（甲基安
    非他命鹽酸鹽）之最低致死劑量1 克。查證人胡光輝於89年
    10月9 日17時40分許，在住處為警持搜索票查獲其吸食安非
    他命，並扣得安非他命三小包（共計淨重30.11 公克）及安
    非他命吸食器二組。按1台兩換算結果相當於37.4895公克，
    證人胡光輝前述遭查獲之安非他命之重量與其所謂向被告購
    買一兩之重量差距有7.3795公克之多，以安非他命之高昂市
    價，買賣雙方對於毒品之重量必定錙銖必較，豈容如此大之
    磅差，且若以證人胡光輝每次吸食劑量約0.03公克，若證人
    胡光輝於89年9 月27日向被告購買一兩安非他命，至其遭查
    獲之89年10月9 日止，相距13天，證人胡光輝遭查獲之安非
    他命僅剩30.11 公克，則其每日平均用掉0.5761公克，顯違
    常情。若證人胡光輝在此期間曾分朋友吸食，按7.3795公克
    為通常每次吸食量0.03公克之245.98倍，而245.98則為13的
    18.92 倍，則於此短短之13天內，證人胡光輝豈有可能，每
    天至少與十多位朋友一同吸食毒品，亦有違常理。是證人胡
    光輝前述遭查扣之安非他命，並無法據為本件被告確有販賣
    安非他命犯行之補強證據。
  (五)至同案被告袁磊聲於一審曾供稱：我知道甲○○有賣安非他
    命給胡光輝，我也知道這個過程云云。惟按，憲法第16條保
    障人民之訴訟權，就刑事被告而言，包含其在訴訟上應享有
    充分之防禦權。刑事被告詰問證人之權利，即屬該等權利之
    一，且屬憲法第8條第1項規定「非由法院依法定程序不得審
    問處罰」之正當法律程序所保障之權利。為確保被告對證人
    之詰問權，證人於審判中，應依法定程序，到場具結陳述，
    並接受被告之詰問，其陳述始得作為認定被告犯罪事實之判
    斷依據。刑事審判上之共同被告，係為訴訟經濟等原因，由
    檢察官或自訴人合併或追加起訴，或由法院合併審判所形成
    ，其間各別被告及犯罪事實仍獨立存在。故共同被告對其他
    共同被告之案件而言，為被告以外之第三人，本質上屬於證
    人，自不能因案件合併關係而影響其他共同被告原享有之上
    開憲法上權利，司法院大法官會議著有釋字第582 號解釋。
    查同案被告袁磊聲於原審係以被告身分陳述意見，且於本院
    更(一)審及更(二)審經合法傳喚，均未到庭，更(二)審復命員警至
    台北市○○街242巷73號3樓住處執行拘提，亦拘提未獲，有
    台北市政府警察局信義分局98年4 月28日北市警信分刑字第
    09830913300號函在卷可稽，是同案被告袁磊聲上開供述既
    未經具結，亦未接受被告甲○○之詰問，揆諸前揭意旨，當
    無從作為認定被告販賣第二級毒品之依據。
  (六)本次最高法院發回意旨以證人胡光輝警詢所供稱：「…我向
    『阿丙』購買安非他命時，曾經兩人一同前來，並由『小歪
    』（即袁磊聲）當面交付給我向『阿丙』購買之安非他命…
    」（見89年度偵字字22432號卷第37頁背面）等語，與同案
    被告袁磊聲於一審法院調查時所供稱：「伊知道甲○○有賣
    安非他命與胡光輝，伊知道其過程」（見一審卷第94頁）等
    語，二者並無扞格，認同案被告袁磊聲前述於一審之供述，
    有否刑事訴訟法第159條之3之例外情形，而具有證據能力？
    惟按本件同案被告袁磊聲係經檢察官起訴連續無償轉讓安非
    他命予證人胡光輝及與甲○○共同連續多次販賣安非他命予
    胡光輝，而於一審時以被告身分為前揭供述。按被告無自證
    己罪之義務，依據經驗法則，刑事被告於法院審理中莫不為
    自己辯解，所供述者幾為對己有利之陳述，但所供述者卻未
    必符合真實，基於趨吉避害之人性，同案被告袁磊聲既遭起
    訴與被告甲○○共同販賣毒品與胡光輝，則袁磊聲於一審所
    為前揭「我知道甲○○有賣安非他命與胡光輝，我知道其過
    程」之供述，其即有將犯行推卸予同案被告甲○○之可能，
    且袁磊聲嗣後果於本院上訴審，獲無罪之判決確定。是本院
    認同案被告袁磊聲於一審所為前揭供述，並無所謂「可信之
    特別情況」，自不足採信。
  (七)另自被告甲○○身上固有查獲安非他命3 小包（業經原審裁
    定宣告沒收銷燬之，此有原審90年度聲字第394 號刑事裁定
    在卷可稽，見原審卷第140 頁），因被告前有多次施用毒品
    前科，有本院被告前案紀錄表在卷可按，且扣案之安非他命
    3小包淨重共約2.5公克，數量甚微，是被告辯稱上開扣案海
    洛因僅係供己施用，難認與常情相違，亦不得據為認定被告
    販賣毒品不利證據，併此敘明。
四、綜上所述，公訴人指訴被告涉嫌販賣安非他命予胡光輝之事
    實，乃單憑為警查獲施用安非他命之證人胡光輝之供述為主
    要依據，但胡光輝為非法持有及施用毒品之人，因其供出毒
    品之來源，有可能因而獲邀減輕其刑之寬典，依前開說明，
    為擔保證人胡光輝所稱買受毒品來源指證之真實性，尤應有
    足以令人確信其陳述為真實之補強證據，始能資為論罪之依
    據，然綜觀本案全部卷證，除證人胡光輝前開尚存有瑕疵之
    證述外，僅有同案被告袁磊聲未依法定程序具結並接受被告
    詰問之供述，別無其他補強事證可憑，自難以胡光輝容有瑕
    疵之證述，逕指被告有販賣第二級毒品安非他命之犯罪事實
    。此外，復查無其他積極證據足以證明被告有公訴人指訴之
    犯行，被告犯罪尚屬不能證明。原審未予詳察，遽為有罪之
    判決，容有違誤，被告上訴意旨否認有販賣毒品之犯行，為
    有理由，自應由本院將原判決此部分撤銷改判，另為無罪之
    諭知，以昭折服。
據上論斷，應依刑事訴訟法第369條第1項前段、第364條、第301
條第1項前段，判決如主文。
本案經檢察官吳國南到庭執行職務。
中    華    民    國    98    年    12    月    31    日
                  刑事第十一庭審判長法  官   張連財
                                    法  官   林明俊
                                    法  官   楊照男
以上正本證明與原本無異。
如不服本判決，應於收受送達後十日內向本院提出上訴書狀，其
未敘述上訴之理由者並得於提起上訴後十日內向本院補提理由書
（均須按他造當事人之人數附繕本）「切勿逕送上級法院」。
                                    書記官   陳紀語
中    華    民    國    98    年    12    月    31    日


司法院資訊處製作；財團法人民間司法改革基金會備份。
